【裁判字號】    98,簡上,297
【裁判日期】    981119
【裁判案由】    損害賠償
【裁判全文】
臺灣高雄地方法院民事判決             98年度簡上字第297號
上  訴  人  乙○○
訴訟代理人  丙○○
被上訴人    中連汽車貨運股份有限公司
                      統一編號：00000000號
法定代理人  丁○○
被上訴人    甲○○
上列當事人間請求損害賠償事件，上訴人對於中華民國98年8 月
10日本院高雄簡易庭98年度雄簡字第1836號第一審判決提起上訴
，本院於民國98年11月5 日言詞辯論終結，判決如下：
    主  文
上訴駁回。
第二審訴訟費用由上訴人負擔。
    事實及理由
一、本件被上訴人經合法通知，均未於言詞辯論期日到場，核無
    民事訴訟法第386 條各款所列情形，爰依上訴人之聲請，由
    其一造辯論而為判決。
二、上訴人起訴主張：被上訴人中連汽車貨運股份有限公司（下
    稱中連貨運）聘僱之員工即被上訴人甲○○於民國98年1 月
    1 日2 時許，駕駛車牌號碼RX-620號營業用半聯結車，沿國
    道1 號外側車道，由南往北行駛，途經國道1 號北向車道
    254 公里處，本應注意車前狀況，並隨時採取必要之安全措
    施，而依當時情況，並無不能注意之情事，竟疏未注意，因
    故切換車道時，先猛踩煞車，再逕由外側車道緊急駛入中線
    車道，適上訴人之子秦丕俊駕駛車牌號碼561-ZD號營業用大
    貨車（下稱系爭車輛），內搭載其子秦昌國及女友莊麗燕，
    沿國道1 號中線車道，由南向北行經該處，被上訴人甲○○
    所駕駛之聯結車不慎自後方撞擊系爭車輛車尾，致系爭車輛
    失控，衝下國道外側斜坡而翻覆。秦丕俊因此受有肺部挫傷
    出血、左手肱骨骨折、頭部外傷、頭皮撕裂傷、骨盆裂傷、
    左手中指肌腱斷裂等；秦昌國受有右手深割傷併第二、三、
    四、五指伸肌腱斷裂等重傷結果，莊麗燕則受有顱骨骨折、
    頭部外傷併鈍力顱腦損傷而死亡。上訴人因子秦丕俊、孫秦
    昌國遭被上訴人甲○○撞傷，準媳婦莊麗燕死亡，傷痛欲絕
    ，迄今無法接受此殘酷事實，常以淚洗面，晚上無法安眠，
    業已造成上訴人極大精神傷害和痛苦，被上訴人甲○○侵害
    上訴人對於子秦丕俊、孫秦昌國及準媳婦莊麗燕深厚親情之
    法益而情節重大，為此爰依民法第194 條、第195 條第3 項
    之規定，請求被上訴人甲○○及其雇主即被上訴人中連貨運
    連帶賠償上訴人精神慰撫金等語。並聲明：被上訴人應連帶
    給付上訴人新臺幣（下同）499,999 元，及自起訴狀繕本送
    達翌日起至清償日止，按年息5%計算之利息。
三、被上訴人中連貨運則以：對於其員工即被上訴人甲○○駕駛
    車牌號碼RX-620號營業用半聯結車，因業務過失肇事致上訴
    人之子秦丕俊、孫秦昌國及秦丕俊女友莊麗燕分別受重傷及
    死亡結果之事實，並不爭執，然上訴人請求並無理由等語。
    並聲明：上訴人之訴駁回。被上訴人甲○○則未於原審言詞
    辯論期日到場，亦未提出書狀作何聲明或陳述。
四、原審經審理結果，判決上訴人全部敗訴。上訴人提起上訴，
    除援用原審之陳述外，並補稱：本件車禍事故發生迄至上訴
    時已8 月餘，上訴人未獲被上訴人賠償分文，被上訴人「危
    害的不作為」實已危害上訴人整體家庭生存權，爰依法或依
    憲法訴請法院判決被上訴人應給付上訴人「消極或危害已生
    之不作為損害賠償慰撫金」等語，並聲明：(一)原判決關於駁
    回上訴人後開第2 項之訴部分廢棄。(二)被上訴人應給付上訴
    人50,000元，及自起訴狀繕本送達翌日起至清償日止，按年
    息5%計算之利息。被上訴人均未到場或提出書狀作何答辯聲
    明及陳述。上訴人就其餘敗訴部分，則未據聲明不服而已確
    定。
五、經查：
(一)、按不法侵害他人致死者，被害人之父、母、子、女及配偶，
    雖非財產上之損害，亦得請求賠償相當之金額，民法第194
    條定有明文。準此，得依民法第194 條規定請求精神慰撫金
    者，僅限於被害人之父、母、子、女及配偶，本件上訴人與
    本件車禍事故之死者即被害人莊麗燕並無任何親屬關係，此
    經上訴人自認在卷，則其既與莊麗燕並無民法第194 條所指
    之父、母、子、女及配偶等關係，自無從依該條規定請求被
    上訴人給付精神慰撫金至明。又因故意或過失，不法侵害他
    人之權利者，負損害賠償責任；不法侵害他人之身體、健康
    、名譽、自由、信用、隱私、貞操，或不法侵害其他人格法
    益而情節重大者，被害人雖非財產上之損害，亦得請求賠償
    相當之金額。前項規定，於不法侵害他人基於父、母、子、
    女或配偶關係之身分法益而情節重大者，準用之，民法第
    184 條第1 項前段、第195 條第1 項、第3 項分別定有明文
    。而民法第195 條第3 項所謂之「不法侵害他人基於父、母
    、子、女或配偶關係之身分法益而情節重大」，係指侵害他
    人基於父、母、子、女或配偶之特定身分而發生之權利而言
    ，亦即身分權被侵害發生之損害賠償權，主要指監督權、親
    權（父母對子女保護及教養之權義，民法第1084條）、配偶
    權（互負誠實義務及忠貞義務之權利，刑法第239 條）等，
    並非泛指與自己有父、母、子、女或配偶關係之人遭受侵害
    ，自身即可據此請求賠償，否則將無限擴張請求之範圍。且
    按民法第18條規定：人格權受侵害時，得請求法院除去其侵
    害；有受侵害之虞時，得請求防止之。前項情形，以法律有
    特別規定者為限，得請求損害賠償或慰撫金。故得請求精神
    上損害賠償者，以法律有特別規定者為限。而上訴人主張侵
    權行為損害賠償責任，應就上訴人有損害之發生及被上訴人
    有責任原因之事實，並二者之間有相當因果關係負其舉證之
    責任。本件被上訴人甲○○因過失，致秦丕俊、秦昌國受有
    上開身體傷害，被上訴人甲○○固過失不法侵害秦丕俊、秦
    昌國之身體、健康，然並無侵害原告基於母子關係之身分法
    益情事，即上訴人並未因被上訴人甲○○上開過失行為，致
    其身為秦丕俊之母之身分權利遭受任何影響，是上訴人依民
    法第195 條第3 項規定，請求非財產上之損害賠償，與上開
    法條之構成要件顯不相符，其請求被上訴人連帶賠償精神慰
    撫金，於法無據。
(二)、又上訴人謂被上訴人就本件車禍事故未對其為任何賠償，被
    上訴人消極不予賠償之不作為已危害上訴人之家庭生存權，
    爰依憲規定請求被上訴人賠償等語。惟憲法關於人民基本權
    保障之規定，旨在揭櫫我國行政、立法、司法之基本原則，
    而為落實憲法所保障之人民基本權利，須由立法機關循立法
    程序訂定法律後，由行政機關依法行政，司法機關依法審判
    ，人民主張權利受侵害而向法院訴請行為人賠償，即須依法
    律規定之請求權為依據，不得遽引憲法基本權保障規定為請
    求權依據；至於人民所認現行法律有保障未盡週到之處，究
    係立法考量或立法怠惰，均須由立法機關循立法程序檢討改
    善，要非司法機關得僭越代行，司法機關仍須本於現行法律
    規定依法審判。上訴人主張因本件車禍事故受有精神上痛苦
    ，均不符民法第194 條、第195 條因侵權行為而得請求精神
    慰撫金之要件，已如前述，則上訴人所主張受有之精神上損
    害，即非我國現行法律關於侵權行為非財產損害賠償所保障
    之範圍，且依前揭說明意旨，上訴人亦不得逕以憲法保障之
    生存權受侵害為請求權依據，是上訴人以被上訴人侵害其生
    存權為由主張依憲法規定請求被上訴人連帶賠償，亦屬無據
    。
六、綜上所述，上訴人依據民法第194 條、第195 條第3 項及憲
    法關於生存權保障之規定請求被上訴人連帶給付50,000元，
    及自起訴狀繕本送達翌日起至清償日止，按年息5%計算之利
    息，為無理由，應予駁回。原審駁回上訴人之訴，核無違誤
    ，自應予以維持。上訴人上訴意旨，仍執陳詞指摘原判決不
    當，求予廢棄改判，為無理由，應予駁回。
七、據上論結，本件上訴為無理由，依民事訴訟法第436 條之1
    第3 項、第449 條第1 項、第385 條第1 項前段、第78條，
    判決如主文。
中    華    民    國    98    年    11    月    19    日
                  民事第六庭  審判長法  官  楊國祥
                                    法  官  李怡諄
                                    法  官  林書慧
正本係照原本作成。
本判決不得上訴。
中    華    民    國    98    年    11    月    19    日
                                書記官  莊豐源


司法院資訊處製作；財團法人民間司法改革基金會備份。
